ACORDAO-COMPLETO-2389376

ACÓRDÃO 534/2020 ATA 1/2020 - PRIMEIRA CÂMARA

VISTOS, relatados e discutidos estes autos de representação formuladas por Fonseca e Telles Pinturas em Geral Eirelli, versando sobre possíveis irregularidades praticadas no âmbito do Pregão Eletrônico Pregão Eletrônico 12/2019, promovido Distrito Sanitário Especial Indígena Kaiapó do Pará
ACORDAM os Ministros do Tribunal de Contas da União, reunidos em Sessão da Primeira Câmara, ante as razões expostas pelo Relator, em:
9.1. conhecer da representação, nos termos do art. 237, VII, do Regimento Interno do TCU c/c o art. 113, § 1º, da Lei 8.666/93, para, no mérito, considerá-la parcialmente procedente;
9.2. considerar prejudicado, por perda de objeto, o pedido de adoção de medida cautelar formulado pela representante;
9.3. dar ciência ao Distrito Sanitário Especial Indígena - Parintins, com fundamento no art. 7º da Resolução-TCU 265/2014, sobre as seguintes impropriedades/falhas identificadas no Pregão Eletrônico 12/2019:
9.3.1. recusa de proposta de licitante com fundamento na existência de ocorrências impeditivas indiretas de licitar constantes do cadastro da empresa no Sicaf, em desacordo com o entendimento constante dos Acórdão 2218/2011-TCU-Primeira Câmara e 1.831/2014-TCU-Plenário, ou seja, sem que houvesse elementos adicionais suficientes para caracterizar possível tentativa de burla à penalidade de inidoneidade e de impedimento de contratar ou licitar com a Administração Pública, por intermédio de constituição de outra sociedade empresarial pertencente aos mesmos sócios e que atue na mesma área;
9.3.2. desclassificação de proposta de licitante com base na existência de ocorrências impeditivas indiretas de licitar constantes do cadastro da empresa no Sicaf, sem convocação prévia do licitante para sobre elas se manifestar, em desacordo com o que prevê art. 29 da Instrução Normativa Seges/MPDG 3/2018, de 26/4/2018; e
9.3.3. ausência de negociação com o licitante vencedor, visando a obtenção de melhor proposta de preços, providência a ser tomada mesmo que o valor da proposta seja inferior ao valor orçado pelo órgão licitante, considerando o princípio da indisponibilidade do interesse público e o disposto no art. 24, § 8º, do Decreto 5.450/2005, com a interpretação dada pelo TCU mediante os Acórdãos 3.037/2009 e 694/2014, ambos do Plenário.
9.4. dar ciência ao Distrito Sanitário Especial Indígena - Parintins e à representante.

Representação formuladas por Fonseca e Telles Pinturas em Geral Eirelli, versando sobre possíveis irregularidades praticadas no âmbito do Pregão Eletrônico Pregão Eletrônico 12/2019, promovido Distrito Sanitário Especial Indígena Kaiapó do Pará.

Primeira Câmara

Distrito Sanitário Especial Indígena Kaiapó do Pará - Ministério da Saúde.

3. Interessados/Responsáveis: não há.

13.1. Ministros presentes: Benjamin Zymler (na Presidência), Walton Alencar Rodrigues (Relator), Bruno Dantas e Vital do Rêgo.
13.2. Ministro-Substituto presente: Weder de Oliveira.

ACORDAO-COMPLETO-2405207

Acórdão de Relação 3919/2020 - Primeira Câmara

Acórdão de Relação

WALTON ALENCAR RODRIGUES

Adoto, como relatório, a instrução peça 50, elaborada por AUFC da Secretaria de Controle Externo de Aquisições Logísticas, que obteve a anuência dos dirigentes daquela unidade técnica:
	A. Identificação do Processo

	TC Processo 033.804/2019-2
	Mérito. Parcialmente procedente. Determinação. Ciência.

	Unidade Jurisdicionada
	Uasg

	Distrito Sanitário Especial Indígena - Parintins
	257030

	Objeto

	Contratação de serviços de limpeza, conservação e higienização, com fornecimento de mão de obra e de todos os materiais e equipamentos necessários, a serem executados nos prédios pertencentes ao Dsei/Parintins (peça 8, p. 1) .

	Representante
	CNPJ

	Fonseca e Telles Pinturas em Geral Eireli
	16.972.514/0001-49

	Há pedido de Sustentação Oral?
	Procuração

	Não.
	Peça 7

	Modalidade
	Número do Certame
	Critério de Julgamento

	Pregão Eletrônico
	12/2019
	Menor preço global

	Vigência
	Valor Homologado

	12 meses, prorrogável até o limite de 60 meses, conforme art. 57, II, da Lei 8.666/1993 (peça 8, p. 17 e 41) .
	R$ 514.386,80 (peça 8, p. 88) .

	Fase do Certame

	Homologado em 17/9/2019, conforme consta do Portal de Compras do Governo Federal (peça 8, p. 88) . Contrato 22/2019 assinado em 25/9/2019 com a empresa Aptus Terceirizações Eireli (CNPJ 05.332.859/0001-11) - peça 41, p. 2, e peça 44. Empenhos 2019NE800164, 2019NE800191, 2019NE800193 e 2019NE800198 emitidos (peça 45) .

	B. Momento Processual

	1.	Promovidas a diligência e a oitiva prévia quanto às alegações do representante e demais questões levantadas por esta Unidade Técnica, passa-se a analisar as respostas apresentadas, tópico a tópico, conforme transcrição/contextualização a seguir. 

	C. Histórico de Comunicações

	Despacho do Relator
	Peça 11.
	4/10/2019

	Ofícios Encaminhados pela Selog

	Ao órgão
	Ofício 2646/2019-TCU/Selog, de 8/10/2019 (peça 12) 

	Ao representante
	Ofício 2647/2019-TCU/Selog, de 8/10/2019 (peça 13) .

	D. Documentos Apresentados em Resposta à Oitiva

	Pela Unidade Jurisdicionada

	Em resposta à diligência e à oitiva prévia, o Distrito Sanitário Especial Indígena - Parintins encaminhou:
	a) Ofício 627/2019-GAB/Dsei-PIN/SESAI/MS, de 29/10/2019 (peça 41) ;
	b) proposta da empresa JF Tecnologia Ltda. (peça 40) ;
	c) proposta da empresa Aptus Terceirizações Eireli (peça 39) ;
	d) Atestado de Capacidade Técnica da empresa Fonseca e Telles Pinturas em Geral Eireli (peças 37-38) ;
	e) declarações apresentadas pela empresa Fonseca e Telles Pinturas em Geral Eireli no âmbito do Pregão Eletrônico 12/2019 (peças 35-36) ;
	f) certidões da empresa Fonseca e Telles Pinturas em Geral Eireli (peças 19, 25-27 e 34) ;
	g) cadastro no Sicaf da empresa JF Tecnologia Eireli (peça 33) ;
	h) cadastro no Sicaf da empresa Fonseca e Telles Pinturas em Geral Eireli (peças 31-32) ;
	i) cadastro no Sicaf da empresa Fenix Consultoria Administração e Serviços Eireli (peça 30) ;
	j) justificativa da empresa Fonseca e Telles Pinturas em Geral Eireli para diferença entre receita bruta do balanço patrimonial de 2017 e a declaração de contratos firmados (peça 29) ;
	k) cadastro no Sicaf da empresa Aptus Terceirizações Eireli (peça 28) ;
	l) Relatório de Ocorrências no Sicaf da empresa Fenix Consultoria Administração e Serviços Eireli (peça 24) ;
	m) Relatório de Ocorrências Impeditivas de Licitar no Sicaf da empresa Fonseca e Telles Pinturas em Geral Eireli (peça 23) ;
	n) Relatório de Ocorrências no Sicaf da empresa Fonseca e Telles Pinturas em Geral Eireli (peça 22) ;
	o) Relatório de Ocorrências no Sicaf da empresa Aptus Terceirizações Eireli (peça 21) ;
	p) Relatório de Ocorrências Impeditivas de Licitar no Sicaf da empresa Fonseca e Telles Pinturas em Geral Eireli (peça 20) ;
	q) Relação de Tomador/Obra - RET da empresa Fonseca e Telles Pinturas em Geral Eireli (peças 15 e 18) ;
	r) Relação dos Trabalhadores Constantes no arquivo Sefip da empresa Fonseca e Telles Pinturas em Geral Eireli (peça 17) ; e
	s) Relação dos Trabalhadores Constantes no arquivo Sefip da empresa Fenix Consultoria Administração e Serviços Eireli (peça 16) .

	Pela Sociedade Empresarial

	Não foi feita a oitiva da sociedade empresarial.

	E. Medida Cautelar - Avaliação dos Pressupostos

	Perigo da Demora

	Há decisão judicial ou administrativa, sem especificação de prazo, para suspender o andamento do processo licitatório ou a contratação?
	Não há informação

	No caso de contratações não decorrentes de Registro de Preços:
	O contrato decorrente do certame já foi assinado?
	Sim

	Análise:

	2.	Está afastado o pressuposto do perigo da demora uma vez que o contrato decorrente do Pregão Eletrônico 12/2019 foi assinado em 25/9/2019, já tendo sido emitidas as notas de empenho 2019NE800164, 2019NE800191, 2019NE800193 e 2019NE800198 e a nota de lançamento sistema 2019NS001343, relativa à liquidação da despesa referente aos serviços prestados no período de 1º/10 a 31/10/2019, o que denota que o contrato já está em execução (peças 46-47) . Esta conclusão foi confirmada pela informação prestada pelo órgão, que comunicou que a execução teve início em 1º/10/2019 (peça 41, p. 3) .

	Perigo da Demora Reverso

	O serviço/bem é essencial ao funcionamento das atividades do órgão/entidade?
	Sim

	O órgão ou entidade está coberto contratualmente pelo serviço com razoável vigência (há a possibilidade de voltar a fase ou refazer o certame, a depender da consequência da concessão de cautelar no caso concreto) ou admite prorrogação excepcional?
	Não se aplica

	Caso haja a possibilidade de manutenção do contrato com a atual prestadora dos serviços, as condições dessa contratação seriam melhores (menor preço e atendimento satisfatório) que o que se está em vias de contratar?
	Não se aplica

	Análise:

	3.	Está configurado o pressuposto do perigo da demora reverso por se tratar, nas palavras do Coordenador Distrital de Saúde Indígena, "de serviço que é essencial ao funcionamento das atividades do órgão, principalmente nas Casas de Assistência à Saúde Indígena - Casai que hospeda e trata de pacientes em recuperação" (peça 41, p. 12) .

	Plausibilidade Jurídica

	O órgão/entidade está sujeito aos normativos supostamente infringidos?
	Sim

	Há plausibilidade nas alegações do representante?
	Sim

	Há indício de sobrepreço ou superfaturamento?
	Não há informação

	Há grave risco de lesão ao erário, inexecução ou execução insatisfatória do objeto?
	Não

	Análise quanto à plausibilidade jurídica e quanto à necessidade de adoção de medida cautelar:

	Item "a" da oitiva prévia: recusa da proposta apresentada pela representante por impedimento de licitar e contratar previsto no art. 7º da Lei 10.520/2002, conquanto o prazo da sanção estivesse esgotado (peça 1, p. 3-4) 
Contextualização:
4.	O Pregão Eletrônico 12/2016 tinha por objeto a contratação de serviços de limpeza, conservação e higienização, com fornecimento de mão de obra e todos os materiais e equipamentos necessários, a serem executados nos prédios pertencentes ao Distrito Sanitário Especial Indígena - Parintins, estimados em R$ 560.147,76 ao ano (peça 8, p. 1, 22 e 39) .
5.	A sessão pública ocorreu de 29/8/2019 a 2/9/2019, com a participação de trinta empresas (peça 8, 94-95) . A tabela abaixo mostra os melhores lances das três primeiras colocadas no certame e o valor estimado pelo órgão contratante (peça 8, p. 94-126) :
	Grupo 1
	Item
	Melhor Lance Fonseca e Telles
	Melhor Lance JF Tecnologia
	Melhor Lance Aptus Terceirizações
	Valor Estimado

		1
	40.000,00
	44.582,40
	45.000,00
	50.918,40

		2
	44.000,00
	41.692,80
	39.000,00
	48.722,40

		3
	33.000,00
	34.272,72
	33.000,00
	40.117,68

		4
	51.000,00
	51.723,84
	45.000,00
	60.444,72

		5
	37.800,00
	37.895,04
	36.800,00
	44.357,76

		6
	170.000,00
	170.981,76
	199.810,08
	199.810,08

		7
	15.000,00
	13.839,12
	16.199,28
	16.199,28

		8
	7.848,00
	6.749,28
	7.887,24
	7.887,24

		9
	17.000,00
	17.879,40
	20.420,40
	20.420,40

		10
	5.676,00
	4.437,60
	5.185,80
	5.185,80

		11
	9.500,00
	9.288,00
	10.608,00
	10.608,00

		12
	55.200,00
	55.476,00
	55.476,00
	55.476,00

	Total
	486.024,00
	488.817,96
	514.386,80
	560.147,76

6.	De acordo com a ata do Pregão Eletrônico 12/2019, a primeira colocada no certame (Fonseca e Telles Pinturas em Geral Eireli) teve sua proposta recusada em razão de "OCORRÊNCIA IMPEDITIVA INDIRETA Impedimento de Licitar e Contratar - Lei 10.520/02, art. 7º no âmbito da União, não cumprindo o Item 4.2.1, incorreu TAMBÉM NOS ITENS 4.2.2, 7.4.3 e 8.6.2" (peça 8, p. 96) .
7.	Os itens 4.2.1, 4.2.2, 7.4.3 e 8.6.2 do edital estabelecem o seguinte (peça 8, p. 2, 11-12, grifamos) :
4.2. Não poderão participar desta licitação os interessados:
4.2.1. proibidos de participar de licitações e celebrar contratos administrativos, na forma da legislação vigente;
4.2.2. que não atendam às condições deste Edital e seu (s) anexo (s) ;
 (...) 
7.4. Será desclassificada a proposta ou o lance vencedor, nos termos do item 9.1 do Anexo VII-A da IN SEGES/MP n. 5/2017, que:
 (...) 
7.4.3. apresentar preço final superior ao preço máximo fixado, ou que apresentar preço manifestamente inexequível.
 (...) 
8.6. Habilitação jurídica:
 (...) 
8.6.2. No caso de sociedade empresária ou empresa individual de responsabilidade limitada - EIRELI: ato constitutivo, estatuto ou contrato social em vigor, devidamente registrado na Junta Comercial da respectiva sede, acompanhado de documento comprobatório de seus administradores;  (...) 
8.	A segunda colocada, empresa JF Tecnologia Ltda., também teve sua proposta recusada, segundo a ata do certame, por ter apresentado proposta manifestamente inexequível, dentre outros motivos, por não ter levado em conta o adicional de insalubridade de 20%. Cumpre registrar que o pregoeiro solicitou que a licitante fizesse os ajustes necessários na sua proposta, mas a empresa reconheceu que, por não ter "observado que seria necessário o adicional de insalubridade", sua proposta era inexequível e pediu sua desclassificação (peça 8, p. 96 e 128) .
9.	A terceira colocada, empresa Aptus Terceirizações Eireli, teve sua proposta aceita e habilitada (peça 8, p. 96) .
10.	Inconformada com a recusa de sua proposta, a empresa Fonseca e Telles Pinturas em Geral Eireli interpôs recurso, alegando, em síntese, que (peça 8, p. 127, e peça 48, p. 1-3) :
	a) em 29/8/2018, data da realização do Pregão Eletrônico 12/2019, não estava mais impedida de licitar;
	b) o pregoeiro não concedeu à licitante a oportunidade de demonstrar a exequibilidade de sua proposta, conforme entendimento contido no Acórdão 1244/2018-TCU-Plenário (Relator Marcos Bemquerer) e na Súmula TCU 262/2010;
	c) o contrato social da empresa registrado na Junta Comercial e a identidade do sócio foram devidamente anexados no site do Comprasnet; e
	d) a sua inabilitação contrariou os princípios da legalidade, da isonomia, da obtenção da proposta mais vantajosa e da vinculação ao instrumento convocatório.
11.	O pregoeiro Paulo Fonseca rejeitou os argumentos da empresa Fonseca e Telles Pinturas em Geral Eireli, com exceção daquele relativo ao contrato social, razão pela qual julgou o recurso parcialmente procedente com base nos seguintes argumentos (peça 48, p. 6-7) : 
	a) o Sicaf possui uma funcionalidade - Relatório de Ocorrências Impeditivas Indiretas do Fornecedor - que apontou, em 29/8/2019, que o Sr. Carlos Antonio Pereira da Silva, CPF XXX.750.057-XX, era dirigente/sócio em comum das empresas Fonseca e Telles Pinturas Em Geral Eireli e Fenix Consultoria Administração e Serviços Eireli, CNPJ 22.627.676/0001-42, que estava impedida de licitar nos períodos de 18/9/2018 até 17/9/2019 e de 16/10/2018 a 15/10/2019;
	b) essa funcionalidade do Sicaf emite um alerta na hora em que é realizada a consulta da situação do fornecedor, avisando se os sócios do CNPJ consultado correspondem a um CPF cadastrado como dirigente ou cônjuge de um outro cadastro que esteja com Declaração de Inidoneidade vigente no sistema;
	c) a regra implementada realiza o cruzamento de informações referentes a ocorrências impeditivas indiretas do fornecedor e visa evitar possível tentativa de burla à penalidade de inidoneidade e de impedimento de contratar ou licitar com a Administração Pública, por intermédio de constituição de outra sociedade empresarial, pertencente aos mesmos sócios e que atue na mesma área;
	d) o Tribunal de Contas da União manifestou-se nos Acórdão 1831/2014-TCU-Plenário (Relator José Múcio Monteiro) e 2.218/2011-TCU-1ª Câmara (Relator José Múcio Monteiro) , nos quais considerou a possibilidade de extensão de sanção de inidoneidade a outra empresa, por ter havido tentativa de burla à penalidade outrora imposta, utilizando a Egrégia Corte de Contas do instituto da desconsideração da personalidade jurídica;
	e) assim, constatado o alerta da restrição citada, devem ser avaliadas as circunstâncias, os fatos concretos e os indícios de que houve a criação ou uso de pessoa jurídica exclusivamente com o intuito de possibilitar a burla da pena administrativa anteriormente aplicada, como se percebeu no caso concreto;
	f) a ligação entre as empresas é evidenciada pela apresentação, no curso do Pregão Eletrônico 12/2019, de justificativa subscrita pelo Sr. Carlos Antonio Pereira da Silva e de atestados de capacidade técnica e contrato relativos a serviços prestados à empresa Fenix Consultoria Administração e Serviços Eireli, CNPJ 22.627.676/0001-42;
	g) a empresa infringiu o item 7.4.3, primeira parte, ao apresentar preço de R$ 5.676,00 para o item 10, maior que o valor estimado de R$ 5.185,80; e
	h) assiste razão à recorrente quanto ao item 8.6.2, relativo à apresentação do ato constitutivo da empresa.
12.	Cumpre registrar que a justificativa citada pelo pregoeiro na alínea "f" acima corresponde a documento datado de 26/9/2018, em que o Sr. Carlos Antonio Pereira da Silva, CPF XXX.750.057-XX, explicava que a diferença entre a receita bruta informada no balanço patrimonial do ano de 2017 e a declaração de contratos firmados excedia o percentual de dez por cento devido ao início da vigência de novos contratos no final do ano de 2017 e a repactuações de valores ocorridas em 2018 (peça 29) . A empresa Fonseca e Telles Pinturas em Geral Eireli alega que houve erro no envio do documento em questão, que, por descuido, foi incluído na pasta relativa ao Pregão Eletrônico 12/2019 (peça 1, p. 4) .
13.	Importante assinalar, igualmente, que o atestado de capacidade técnica mencionado pelo pregoeiro consta da peça 37, e trata da prestação, pela empresa Fonseca e Telles Pinturas em Geral, de serviços de limpeza, conservação e jardinagem, com emprego de mão de obra, material e equipamentos, com quantitativo de 36 auxiliares e dois jardineiros, à empresa Fenix Consultoria Administração e Serviços Eireli, CNPJ 22.627.676/0001-42.
14.	A autoridade competente, Sr. José Augusto dos Santos Souza, concordou com a decisão do pregoeiro e, em 17/9/2019, se manifestou nos seguintes termos (peça 48, p. 10) :
Após DETIDA análise do Edital, da documentação apresentada pela empresa FONSECA E TELLES PINTURAS EM GERAL EIRELLI, bem como todo o conjunto probatório, e pelas argumentações de fato e de direito APRESENTADOS na Razões e Contra Razões da Recorrente e dos interessados, não vislumbro razão no apelo da Recorrente e nesse caso somente quanto ao Item 8.6.2 apresentação do ato constitutivo da empresa que foi apresentado a segunda alteração consolidada, que acompanho decisão do PREGOEIRO PARA CONFIRMÁ-LA. Diante disso, declaro não aceita a proposta da empresa FONSECA E TELLES PINTURAS EM GERAL EIRELLI, por descumprir item 7.4 e subitem 7.4.3 por conter em sua proposta preço acima do referenciado pelo DSEI Parintins, e pelo fato de conter na sua participação no pregão indícios de irregularidades na apresentação de sua documentação.
15.	O certame foi homologado em 17/9/2019 e o Contrato 22/2019 com a empresa Aptus Terceirizações Eireli foi assinado em 25/9/2019 (peça 8, p. 88) .
Manifestação do órgão/entidade:
16.	O Distrito Sanitário Especial Indígena - Parintins não apresentou esclarecimentos em separado para cada um dos itens da oitiva prévia. Sua manifestação, contida na peça 41 destes autos, está subdividida em três partes. A primeira parte aborda o "impedimento de licitar" (peça 41, p. 4-7) . A segunda parte trata "da proposta de preço" (peça 41, p. 7-10) e a terceira cuida da "ausência de negociação" (peça 41, p. 10-11) . Sobre o "impedimento de licitar", o órgão informou, em síntese, o seguinte:
	a) ao consultar a situação no Sicaf da primeira colocada no certame, Fonseca e Telles Pinturas em Geral, o sistema emitiu um alerta de ocorrência impeditiva indireta de licitar relativa ao CPF XXX.750.057-XX, do Sr. Carlos Antonio Pereira da Silva, que integraria o quadro societário da licitante e também de outra empresa, Fenix Consultoria Administração e Serviços Eireli, CNPJ 22.627.676/0001-42, que estava com declaração de inidoneidade vigente no sistema;
	b) este alerta é uma nova funcionalidade do Sicaf que verifica a inidoneidade de fornecedores em compras públicas por meio da verificação do CPF de todos os sócios de uma empresa;
	c) a regra implementada realiza o cruzamento de informações referentes a ocorrência impeditivas indiretas do fornecedor e visa evitar possível tentativa de burla à penalidade de inidoneidade e de impedimento de contratar ou licitar com a Administração Pública, por intermédio da constituição de outra sociedade empresarial, pertencente aos mesmos sócios;
	d) o TCU manifestou-se nos Acórdão 1831/2014-TCU-Plenário e 2.218/2011-TCU-1ª Câmara pela possibilidade de extensão de sanção de inidoneidade a outra empresa, por ter havido tentativa de burla a penalidade outrora imposta, com base no instituto da desconsideração da personalidade jurídica;
	e) diante do alerta do sistema, devem ser avaliadas as circunstâncias, os fatos concretos e os indícios de criação ou uso de pessoa jurídica exclusivamente com o intuito de possibilitar a burla da pena administrativa anteriormente aplicada, de acordo com os itens 8.1.4.1 e 8.1.4.2 do Edital, que foi o que ocorreu no caso concreto;
	f) diante da documentação apresentada pela primeira colocada, o pregoeiro entendeu que havia impedimento indireto de licitar;
	g) por ocasião do recurso, a empresa Fonseca e Telles não abordou a questão do impedimento indireto de licitar e não mencionou a venda e compra da empresa, como o fez na presente representação;
	h) a intenção de fraudar a licitação, segundo a Corte de Contas, é presumida quando uma empresa impedida de licitar e contratar com a União se reveste de outra, com a finalidade de retomar contratações com o Ente Público;
	i) a licitante apresentou documentos - justificativa assinada por Carlos Antonio Pereira da Silva e atestado de capacidade técnica da empresa Fenix Consultoria Administração e Serviços Eireli - que continham indícios de burla;
	j) o Distrito Sanitário Especial Indígena de Parintins vem passando por dificuldades relacionadas aos contratos de serviços realizados em gestões anteriores, que estão atualmente em processo de sanção e deram origem a muitas demandas judiciais trabalhistas;
	k) o pregoeiro encontrou muita dificuldade no momento da decisão, em razão da alta complexidade do assunto e da documentação apresentada pela licitante, eivada de contradições e com presunção de veracidade duvidosa;
	l) restou ao pregoeiro decidir pela inabilitação da empresa pelos indícios de conluio e burla à licitação por meios fraudulentos, principalmente pelo fato de constar, de sua Declaração de Contratos Firmados, contrato com o IF-SP-Capivari, firmado dentro do prazo em que a empresa estava impedida de licitar;
	m) em nenhum momento os agentes públicos do Distrito Sanitário Especial Indígena de Parintins tiveram culpa ou dolo na decisão de inabilitação da empresa Fonseca e Telles Pinturas em Geral Eireli;
	n) o Distrito Sanitário Especial Indígena de Parintins não teve intenção de causar nenhum prejuízo a nenhum participante e muito menos ao erário, de forma que, se houve excesso, foi com o intuito de salvaguardar o interesse público; e
	o) se houve equívoco na decisão, houve culpa recíproca configurada pela apresentação de documentação por parte da empresa de maneira equivocada, como reconhecido pela própria licitante.
Análise:
17.	Em 29/8/2019, por ocasião da realização da sessão pública do Pregão Eletrônico 12/2019, o cadastro no Sicaf da empresa Fonseca e Telles Pintura em Geral apontava a existência de "ocorrências" e de "ocorrências impeditivas indiretas", conforme reproduzido abaixo (peça 32) :
Ocorrências e Impedimentos
Ocorrência: Consta
Impedimento de licitar: Nada Consta
Ocorrências Impeditivas Indiretas: Consta. Verificar no Relatório de Ocorrências Impeditivas Indiretas.
Vínculo com "Serviço Público": Nada Consta
18.	 O relatório de ocorrências da empresa possui sete registros, sendo o último relativo à penalidade de licitar e contratar prevista no art. 7º da Lei 10.520/2002, aplicada pela Universidade Federal do Rio de Janeiro e vigente no período de 29/4/2019 a 28/8/2019, véspera da realização do Pregão Eletrônico 12/2019, de forma que, em 29/8/2019, a empresa não estava, de fato, impedida de licitar e contratar por motivo de penalidade a ela imposta.
19.	Ocorre que, como consta da Ata do Pregão Eletrônico 12/2019 (peça 8, p. 96) bem como da decisão do pregoeiro no recurso interposto pela licitante (peça 48, p. 7) , a recusa da proposta da Fonseca e Telles Pinturas em Geral Eireli se deu não com base em penalidade aplicada à própria empresa, mas sim com fundamento na existência de "ocorrência impeditiva indireta", que indicava um vínculo da licitante - um dirigente em comum - com a empresa Fenix Consultoria Administração e Serviços Eireli, esta sim então impedida de licitar e contratar com base no art. 7º da Lei 10.520/2002, em virtude de duas penalidades aplicadas pelo TCU e vigentes nos períodos de 18/9/2018 a 17/9/2019 e 16/10/2018 a 15/10/2019 (peça 23) .
20.	Em vista do exposto, consideramos esclarecido este ponto da oitiva, relativo especificamente ao motivo empregado para a recusa da proposta apresentada pela representante por impedimento de licitar e contratar previsto no art. 7º da Lei 10.520/2002, conquanto o prazo da sanção estivesse esgotado.
Item "b" da oitiva prévia: recusa da proposta apresentada pela representante por apresentação de "documento de justificativa" em nome de Carlos Antonio Pereira da Silva, não obstante: ele já não fosse sócio da sociedade; a emissão do referido documento ter antecedido o ingresso de Cláudio Cordeiro Gomes, atual sócio; e não haver qualquer relação entre o antigo e o atual sócio (peça 1, p. 4) ;
Manifestação do órgão/entidade:
21.	O Distrito Sanitário Especial Indígena - Parintins não abordou a questão em sua resposta à oitiva prévia (peça 41) .
Análise:
22.	A empresa Fonseca e Telles Pintura em Geral Eireli teve sua resposta recusada com fundamento na existência, no cadastro da empresa no Sicaf, de "ocorrência impeditiva indireta", que indicava um vínculo da licitante - um dirigente em comum - com a empresa Fenix Consultoria Administração e Serviços Eireli (peça 23) .
23.	O sócio em comum seria o Sr. Carlos Antonio Pereira da Silva, CPF XXX.750.057-XX. Analisando as informações das empresas Fonseca e Telles Pintura em Geral Eireli e Fenix Consultoria Administração e Serviços Eireli constantes do CNPJ, é possível constatar que, na data da realização do Pregão Eletrônico 12/2019, em 29/8/2019, o Sr. Carlos Antonio Pereira da Silva não mais integrava o quadro societário das duas empresas (peça 49) .
24.	De acordo com o CNPJ e os elementos disponíveis nos autos, a empresa Fonseca e Telles Pintura em Geral Eireli foi aberta em 28/8/2012 por Marcio Antonio da Fonseca e Thiago Telles Mariz de Souza. Em 14/6/2018, os sócios venderam a totalidade de suas cotas para Sr. Carlos Antonio Pereira da Silva (peça 4, p. 2) . Alguns meses depois, em 21/11/2018, o Sr. Carlos Antonio Pereira da Silva vendeu a totalidade do capital social para o Sr. Claudio Cordeiro Gomes, CPF XXX.843.077-XX, atual titular da empresa (peça 3, p. 3, e peça 49) . Como se vê, o Sr. Carlos Antonio Pereira da Silva desligou-se da empresa Fonseca e Telles Pintura em Geral Eireli quase nove meses antes da realização do Pregão Eletrônico 12/2019 em 29/8/2019.
25.	Assim, a juntada de declaração subscrita em 26/9/2018 pelo Sr. Carlos Antonio Pereira da Silva, data em que ainda integrava o quadro societário da empresa Fonseca e Telles Pintura em Geral Eireli não constitui, por si só, indício de "conluio e burla à licitação por meios fraudulentos", como asseverou o pregoeiro em sua decisão de indeferir o recursos da licitante  (peça 29 e peça 48, p. 7) .
26.	No que tange à empresa Fenix Consultoria Administração e Serviços Eireli, consta do CNPJ que ela foi aberta em 10/6/2015 pelo Sr. Carlos Antonio Pereira da Silva e por Julio Cesar Cordeiro Gomes Corte, CPF XXX.325.757-XX, tendo o Sr. Carlos saído da sociedade em 12/4/2017 (peça 49) , mais de dois anos antes da realização do Pregão Eletrônico 12/2019 e antes mesmo que o TCU aplicasse as penalidades constantes do Relatório de Ocorrências Impeditivas Indiretas do Fornecedor Fonseca e Telles Pintura em Geral Eireli (peça 23) , que ensejaram a recusa da sua proposta pelo pregoeiro encarregado do certame.
27.	O exame do CNPJ e do CPF dos sócios das empresas mostra, contudo, que existem outros vínculos entre as empresas, dos quais não há indícios de que o pregoeiro tenha tido conhecimento. Nesse sentido, é possível constatar (peça 49) :
	a) o Sr. Claudio Cordeiro Gomes, CPF XXX.843.077-XX, sócio da empresa Fonseca e Telles Pintura em Geral Eireli, é irmão de Julio Cesar Cordeiro Gomes Corte, CPF XXX.325.757-XX, sócio da empresa Fenix Consultoria Administração e Serviços Eireli;
	b) ambos são filhos de Zenaide Cordeiro de Oliveira, CPF XXX.720.087-XX; e
	c) o endereço de ambos e de sua mãe no CPF, bem como da empresa Fenix Consultoria Administração e Serviços Eireli no CNPJ, é o mesmo: Rua Albano 103, Praça Seca, Rio de Janeiro.
28.	Não obstante os indícios de vínculo familiar entre as empresas, e que, por si só, não configuram irregularidade, o fato é que os elementos que o pregoeiro utilizou para fundamentar a recusa da proposta da empresa Fonseca e Telles Pintura em Geral Eireli não foram submetidos ao contraditório da empresa previamente à sua desclassificação, em desacordo com o que estabelece o art. 29 da Instrução Normativa Seges/MPDG 3/2018, de 26/4/2018 (grifamos) :
Procedimentos para habilitação do fornecedor
 (...) 
Art. 29. Caso conste na Consulta de Situação do Fornecedor a existência de Ocorrências Impeditivas Indiretas, o gestor deverá diligenciar para verificar se houve fraude por parte das empresas apontadas no Relatório de Ocorrências Impeditivas Indiretas.
§ 1º A tentativa de burla pode ser verificada por meio dos vínculos societários, linhas de fornecimento similares, dentre outros.
§ 2º É necessária a convocação do fornecedor para manifestação previamente à sua desclassificação.
§ 3º O disposto neste artigo deve ser observado quando da emissão de nota de empenho, contratação e pagamento, previstos nos arts. 28 e 29.
29.	Este Tribunal já entendeu possível a aplicação da teoria da desconsideração da personalidade jurídica, ante a possibilidade de que uma empresa venha a participar de procedimento licitatório como forma de burlar penalidade aplicada a outra empresa, em homenagem ao princípio da moralidade e do interesse público.
30.	Nesse sentido, o Acórdão 2218/2011-TCU-Primeira Câmara (Relator José Múcio Monteiro) estabeleceu as condições para que a fraude seja presumida:
Presume-se fraude quando a sociedade que procura participar de certame licitatório possui objeto social similar e, cumulativamente, ao menos um sócio-controlador e/ou sócio-gerente em comum com a entidade apenada com as sanções de suspensão temporária ou declaração de inidoneidade, previstas no inciso III e IV do art. 87 da Lei 8.666/93.
31.	Outrossim, consoante entendimento posterior do mesmo relator, contido no Voto que conduziu o Acórdão 1831/2014-TCU-Plenário (Relator José Múcio Monteiro) , passam a ser consideradas necessárias três características fundamentais para configurar a ocorrência de abuso da personalidade jurídica:
6. Em meu modo de ver, três características fundamentais permitem configurar a ocorrência de abuso da personalidade jurídica neste caso:
a) a completa identidade dos sócios-proprietários;
b) a atuação no mesmo ramo de atividades;
c) a transferência integral do acervo técnico e humano.
32.	No caso ora em exame, não se verifica a completa identidade dos sócios-proprietários e não há indícios de transferência integral do acervo técnico e humano, haja vista que as empresas Fonseca e Telles Pinturas em Geral e Fenix Consultoria e Administração Eireli foram constituídas, respectivamente, em 2012 e 2015, antes, portanto, da realização do Pregão Eletrônico 12/2019 e da aplicação, às empresas, das sanções de impedimento de licitar e contratar com base no art. 7º da Lei 10.520/2002.
33.	Destarte, somos de opinião que o pregoeiro não dispunha de elementos suficientes para justificar a recusa da proposta da empresa Fonseca e Telles Pinturas em Geral com base na existência de ocorrências impeditivas indiretas de licitar constantes do cadastro da empresa no Sicaf, pelo que concluímos que a licitante teve sua proposta indevidamente recusada.
34.	Nesse sentido, julgamos importante transcrever alguns trechos do Voto condutor do Acórdão 10676/2018-TCU-Segunda Câmara (Relator André Carvalho) pela similaridade com o caso em tela (grifamos) :
3. Por sua vez, no mérito, a ora representante suscitou o equívoco na sua inabilitação sob o argumento de a suposta sanção impedir a sua participação em certames federais e, por essa linha, requereu a concessão da referida cautelar para determinar a imediata suspensão de todos os atos inerentes ao pregão e à assinatura do contrato com a vencedora do certame, sem prejuízo de, ao final, solicitar o provimento da presente representação para anular a declaração da Escolta Vip Terceirização de Mão de Obra e Segurança como vencedora do item 1 no certame. 
4. Após a análise final do feito, a Secex-BA propôs que o TCU considere a presente representação parcialmente procedente e, assim, indefira o aludido pedido de cautelar suspensiva.
5. Incorporo o parecer da unidade técnica a estas razões de decidir, sem prejuízo de discordar da suposta ausência interesse público na presente representação.
6. A Centerserv Serviços e Locação de Mão de Obras Ltda. teria sido inabilitada no âmbito do aludido pregão a partir da constatação de a Mahcro Serviços de Limpeza e Comércio em Geral Ltda., com sócia em comum, ter sofrido o impedimento para licitar e contratar com a administração pública, nos termos do art. 7º da Lei n.º 10.520, de 2002, em face da penalidade aplicada pelo Departamento Nacional de Pesquisa Mineral no Maranhão (DNPM-MA) com o período de impedimento fixado de 12/4/2017 a 11/4/2019.
7. Restou demonstrado, no entanto, que a aludida sócia (Danila de Castro Carvalho) já não integraria o quadro societário da Centerserv desde 2/8/2016, nem o quadro da própria Mahcro desde 9/9/2016, em datas anteriores, então, à imposição da referida penalidade pelo DNPM-MA.
8. Na mesma esteira, as aludidas empresas não teriam o mesmo objeto social, nem o mesmo endereço ou acervo técnico-humano, salientando, nesse ponto, que a Centerserv teria sido constituída em 2001, ao passo que a Mahcro teria sido instituída em 2008, restando por aí afastada a suposta fraude pela constituição formal da nova sociedade, com os mesmos sócios, para burlar a aplicação do referido impedimento administrativo.
9. Por esse prisma, ao destacar a possível inadequação da subsequente inabilitação da empresa no certame ante o suposto impedimento, a unidade técnica assinalou que:
 	" (...) Conforme jurisprudência desta Corte de Contas citada na exordial pela representante, é preciso levar em consideração, dentre outros elementos, a data de constituição das empresas, o ramo de atividade e a eventual transferência de acervo técnico, humano e/ou operacional, não sendo suficiente a simples identidade societária, tomada de forma isolada, para concluir que houve tentativa de fraude ou abuso de forma praticado· pelos sócios. No caso concreto, os documentos acostados aos autos comprovam que sequer existia identidade societária, tendo em vista que a Sra. Dalila de Castro Carvalho, à época da sanção imposta pelo DNPM - MA, não fazia parte dos quadros de sócios das empresas. Ou seja, o argumento utilizado para inabilitar a sociedade empresária Centerserv Serviços e Locação de Mão de Obras Ltda. não se revelou adequado." 
10. Mostra-se adequada, assim, a proposta da unidade técnica no sentido de atribuir a procedência parcial à presente representação, devendo o TCU reconhecer a subsistência, contudo, do interesse público no bojo da presente representação com vistas a determinar que o Iphan-BA se abstenha de promover a eventual prorrogação do subsequente contrato público, deixando de determinar a anulação do certame com o correspondente contrato público, já que essa medida poderia resultar em maiores transtornos com prejuízos processuais e materiais em desfavor da administração pública.
11. Bem se vê que, como vencedora para o item 1 do Pregão Eletrônico 3/2018, a Escolta Vip Terceirização de Mao de Obra e Segurança Ltda. teria, após a fase de negociação, ofertado o preço de R$ 301.910,24, ao passo que a então proposta da ora representante teria restado fixada pelo valor de R$ 301.301,03, perfazendo o potencial prejuízo sob a diferença de R$ 609,31 por exercício financeiro (aproximadamente 0,2% na contratação, para o período de 12 meses) ou de R$ 3.000,00 para a máxima duração contratual de 60 meses.
12. Por esse ângulo, a despeito do diminuto prejuízo potencialmente infligido à subsequente contratação, sobressai o inegável interesse público na busca da correta condução do certame com o correspondente contrato público, devendo o Iphan-BA se abster, então, de promover a eventual prorrogação do subjacente contrato público, passando a, oportunamente, promover o novo procedimento licitatório sem as falhas ora suscitadas nestes autos, garantindo, com isso, o necessário respeito ao princípio da indisponibilidade administrativa do interesse público.
13. Entendo, portanto, que o TCU deve conhecer da presente representação para, no mérito, considerá-la parcialmente procedente, dando por prejudicado o pedido de cautelar suspensiva, diante da perda do seu objeto, sem prejuízo de prolatar a determinação ora suscitada nestas razões de decidir.
35.	Em vista de todo o exposto, concluímos que o órgão licitante não logrou esclarecer este ponto da oitiva prévia e, considerando que o contrato decorrente do Pregão Eletrônico 12/2019 já foi assinado e que uma eventual anulação de todo o certame e do contrato dele decorrente causaria prejuízo maior ao órgão, propomos, em consonância com o entendimento contido no Acórdão 10676/2018-TCU-Segunda Câmara, que seja determinado ao Distrito Sanitário Especial Indígena de Parintins que se abstenha de promover a eventual prorrogação do contrato público resultante do Pregão Eletrônico 12/2019, passando a, previamente, promover o novo procedimento licitatório para a devida substituição do referido contrato sem as falhas ora suscitadas nestes autos sobre o presente certame, que deverão ser objeto de ciência.
Item "c" da oitiva prévia: recusa da proposta apresentada pela representante por presença de "indícios fortíssimos de conluio e burla à licitação por meios fraudulentos", que não existiriam (peça 1, p. 5) ;
Manifestação do órgão/entidade:
36.	A manifestação do órgão encontra-se resumida no parágrafo 16 desta instrução.
Análise:
37.	Os indícios nos quais o pregoeiro se baseou para recusar a proposta da empresa Fonseca e Telles Pinturas em Geral Eireli foram a existência de ocorrência impeditiva indireta de licitar constante do Sicaf; a apresentação, pela empresa, de declaração subscrita por Carlos Antonio Pereira da Silva; e o fornecimento de atestado de capacidade técnica relativo a serviço prestado à empresa Fenix Consultoria Administração e Serviços Eireli.
38.	Ocorre que, como vimos acima, tais indícios são insuficientes para caracterizar ocorrência de abuso da personalidade jurídica e a consequente aplicação da teoria da desconsideração da personalidade jurídica, ante a possibilidade de que uma empresa venha a participar de procedimento licitatório como forma de burlar penalidade aplicada a outra empresa.
39.	Assim, consideramos que o órgão não logrou esclarecer este ponto da oitiva prévia e reiteramos aqui a análise efetuada no item anterior e a proposta contida no parágrafo 35 acima.
Item "d" da oitiva prévia: recusa da proposta apresentada pela representante por preço superior ao preço máximo e/ou inexequível, sem conferir à licitante oportunidade de comprovar a exequibilidade (peça 1, p. 9-10) ;
Manifestação do órgão/entidade:
40.	Sobre a proposta de preço apresentada pela empresa Fonseca e Telles Pinturas em Geral Eireli, o órgão informou, em síntese, o seguinte (peça 41, p. 7-10) :
	a) o item 5.1.7 do Edital estabelecia que os licitantes deveriam respeitar os preços máximos estabelecidos nas normas de regência das contratações públicas federais;
	b) embora o critério de julgamento fosse o valor global, o edital previa que os preços unitários seriam também avaliados;
	c) o pregoeiro realizou o julgamento do item da proposta da Fonseca e Telles Pinturas em Geral Eireli de acordo com os critérios definidos nos itens 6.2.3, 6.5.1, 7.4.3 e 7.10.4 do Edital:
6.2.3. A não desclassificação da proposta não impede o seu julgamento definitivo em sentido contrário, levado a efeito na fase de aceitação.
 (...) 
6.5.1. O lance deverá ser ofertado pelo valor unitário do item.
 (...) 
7.4. Será desclassificada a proposta ou o lance vencedor, nos termos do item 9.1 do Anexo VII-A da IN SEGES/MP n. 5/2017, que:
 (...) 
7.4.3. apresentar preço final superior ao preço máximo fixado, ou que apresentar preço manifestamente inexequível.
 (...) 
7.10.4. O Pregoeiro analisará a compatibilidade dos preços unitários apresentados na Planilha de Custos e Formação de Preços com aqueles praticados no mercado em relação aos insumos e também quanto aos salários das categorias envolvidas na contratação;
	d) o item 10 comprometeria o erário no valor de R$ 5.882,40, sem falar na repactuação por força da CCT;
	e) o pregoeiro levou em conta o jogo de planilha, quando a empresa tem intenção de se locupletar do erário público, oferecendo preço global menor que o estimado, mas a intenção é tornar exequível o preço total;
	f) a licitante poderia nos convencer no recurso de que o seu preço estava correto e coerente;
	g) o pregoeiro, com o medo de errar e no intuito de evitar irregularidade que pudesse causar prejuízos para a Administração ou para outros e resultar em punição em seu desfavor, decidiu pela inabilitação;
	h) deduzimos que o preço da empresa Fonseca e Telles Pinturas em Geral Eireli seria inexequível, mas não seria motivo para desclassificação;
	i) a proposta não foi objeto de diligência "por estar prejudicado pelo valor unitário acima do estimado no qual o Pregoeiro, julgou de acordo com os critérios objetivos do Edital no Item 7.4.3 apresentar preço final superior ao preço máximo fixado, ou que apresentar preço manifestamente inexequível, e 6.5.1. O lance deverá ser ofertado pelo valor unitário do item. Não sendo o caso de inexequibilidade" (sic) ; e
	j) a empresa Fonseca e Telles Pinturas em Geral Eireli é contumaz em descumprir contratos e, diante disso, o pregoeiro se acautelou e decidiu de acordo com o art. 41 da Lei 8.666/1993, segundo o qual a Administração não pode descumprir as normas e condições do edital ao qual se acha estritamente vinculada.
Análise:
41.	Não tem respaldo a alegação do Coordenador Distrital de Saúde Indígena de Parintins, de que a apresentação de valor de item de grupo superior ao valor máximo do item previsto ao edital impede a realização de diligência junto ao licitante ou mesmo a negociação, como se verá na análise do item "f" da oitiva prévia mais adiante. Como se pode observar na tabela do parágrafo 5 desta instrução e na decisão do pregoeiro ao julgar o recurso da empresa Fonseca e Telles no âmbito do Pregão 12/2019 (peça 48, p. 7) , a desclassificação da proposta da primeira colocada no certame com base no item 7.4.3 do Edital se deu por ter apresentado, para o item 10 do grupo, proposta de R$ 5.676,00, superior ao valor estimado, de R$ 5.185,80, não obstante os demais itens e o valor total do grupo estivessem abaixo dos respectivos valores estimados. Cabia ao pregoeiro tentar negociar junto à empresa a redução do valor deste item, haja vista a pequena diferença, de apenas R$ 490,20 no valor global, com vistas à obtenção da proposta mais vantajosa para a Administração e, somente no caso de insucesso na negociação, desclassificar a proposta da Fonseca e Telles Pinturas em Geral Eireli com base no item 7.4.3 do Edital.
42.	Argumentos relacionados à possível inexequibilidade da proposta ou à reputação da licitante não se prestam para justificar a recusa sumária da proposta de preço de licitante com base no fato de que um dos itens apresenta valor superior ao estimado pelo órgão.
43.	Assim, consideramos que o órgão não logrou esclarecer a recusa da proposta apresentada pela empresa Fonseca e Telles Pinturas em Geral Eireli em  razão de o valor ofertado para o item 10 estar acima do valor estimado e reiteramos aqui a conclusão constante do parágrafo 35 desta instrução acerca do prejuízo para o órgão decorrente de eventual anulação do certame e do contrato dele decorrente, bem como a proposta de não prorrogação do contrato ora em vigor.
Item "e" da oitiva prévia: recusa da proposta apresentada pela representante por não apresentação dos documentos referidos no item 8.6.2 do edital, não obstante esses tenham sido devidamente efetivamente apresentados (peça 1, p. 15) ;
Manifestação do órgão/entidade:
44.	O órgão não se manifestou a respeito deste item.
Análise:
45.	Não obstante o Distrito Sanitário Especial Indígena - Parintins não tenha se manifestado a respeito deste item, a leitura da decisão do pregoeiro relativa ao recurso apresentado pela empresa Fonseca e Telles Pinturas em Geral Eireli no âmbito do Pregão Eletrônico 12/2019 mostra que os argumentos da empresa relativos a este ponto foram aceitos pelo pregoeiro, de forma que consideramos esclarecido este ponto da oitiva prévia.
Item "f" da oitiva prévia: ausência de negociação, tanto com a empresa Fonseca Telles Pinturas em Geral, quanto com a licitante cuja proposta foi homologada (Aptus Terceirizações Eireli, CNPJ 05.332.859/0001-11) , com vistas a buscar auferir preço mais vantajoso para a Administração, considerando a expressiva diferença de preços observada entre os valores globais das duas propostas, em atenção ao princípio da indisponibilidade do interesse público e ao disposto no art. 24, § 8º, do Decreto 5.450/2005.
Manifestação do órgão/entidade:
46.	Sobre a ausência de negociação, o órgão informou, em síntese, o seguinte (peça 41, p. 10-11) :
	a) não houve negociação com a empresa Fonseca e Telles Pinturas em Geral Eireli porque, diante de preços acima do valor máximo previsto em edital, não é possível para o pregoeiro negociar tal preço com o licitante, devendo tal proposta ser desclassificada sumariamente;
	b) realmente não houve negociação por parte do pregoeiro com a empresa Aptus Terceirizações Eireli, mas tal ato, decorrente de mero esquecimento ou falha formal, em nenhum momento deu prejuízo ao erário, pois o valor de sua proposta estava abaixo do valor estimado para a contratação;
	c) trata-se de um poder/dever do agente público investido da prerrogativa de negociar, mas tal fato ocorreu em razão da pequena experiência do pregoeiro, designado há pouco tempo para a função;
	d) o Ministério da Saúde, por dificuldades financeiras, não possui cronograma de capacitações para esse ano; e
	e) o servidor que atua como pregoeiro é idôneo e tem perfil ilibado, e sua falha não deve ensejar responsabilização.
Análise:
47.	Não tem respaldo a alegação do Coordenador Distrital de Saúde Indígena de Parintins de que a apresentação de valor de item de grupo superior ao valor máximo do item previsto ao edital enseja a desclassificação sumária da proposta. Como se pode observar na tabela do parágrafo 5 desta instrução e na decisão do pregoeiro ao julgar o recurso da empresa Fonseca e Telles no âmbito do Pregão 12/2019 (peça 48, p. 7) , a desclassificação da proposta da primeira colocada no certame com base no item 7.4.3 do Edital se deu por ter apresentado, para o item 10 do grupo, proposta de R$ 5.676,00, superior ao valor estimado, de R$ 5.185,80, não obstante os demais itens e o valor total do grupo estivessem abaixo dos respectivos valores estimados. Assim, como já destacado na análise do item "d" da oitiva prévia, cabia ao pregoeiro tentar negociar junto à empresa a redução do valor deste item, haja vista a pequena diferença, de apenas R$ 490,20 no valor global, com vistas à obtenção da proposta mais vantajosa para a Administração e, somente no caso de insucesso na negociação, desclassificar a proposta da Fonseca e Telles Pinturas em Geral Eireli com base no item 7.4.3 do Edital.
48.	Outrossim, o pregoeiro encarregado da condução do Pregão Eletrônico 12/2019 tampouco promoveu qualquer negociação com a empresa Aptus Terceirização Eireli após a desclassificação das duas primeiras colocadas, para que apresentasse preço menor que o incialmente cotado, o que poderia ter conduzido a uma proposta mais vantajosa para a Administração Pública, consoante os termos do art. 3º da Lei 8.666/1993 e art. 24, § 8º, do Decreto 5.450/2005.
49.	Em situação semelhante, o TCU deu ciência ao órgão licitante, consoante Acórdão 720/2016-TCU-Plenário (Relator Vital do Rêgo, grifamos) :
Relatório
 (...) 
Análise
3.7. Conforme já noticiado nos autos, o pregoeiro não tentou negociar com as licitantes para que reduzissem o preço da proposta, não prosperando a alegação de que se negociou com a segunda colocada, pois, apesar de o chamamento ter ocorrido, tratou-se do envio da proposta final ajustada e de documentos exigidos para habilitação, conforme se vê à peça 3, p. 30-31.
3.7.1. Esta questão foi objeto do Acórdão 3037/2009-TCU-Plenário, no qual se recomendou à entidade licitante que, mesmo nos casos em que o valor da proposta seja inferior ao valor orçado, se estabeleça efetiva negociação junto à licitante que tenha oferecido o lance mais vantajoso, visando à obtenção de melhor proposta de preços para a Administração. Nesse sentido, também manifesta o TCU por meio do Acórdão 694/2014-TCU-Plenário:
32. No que concerne à ausência de tentativa de negociação para reduzir o preço final, conforme previsão contida no art. 24, § 8º, do Decreto 5.450/2005, creio ser razoável que tal medida seja adotada como prática no âmbito dos pregões eletrônicos. Apesar de o mencionado normativo estabelecer que o pregoeiro "poderá" encaminhar contraproposta, me parece se tratar do legítimo caso do poder-dever da Administração. Ou seja, uma vez concedida a prerrogativa legal para adoção de determinado ato, deve a administração adotá-lo, tendo em vista a maximização do interesse público em obter-se a proposta mais vantajosa, até porque tal medida em nada prejudica o procedimento licitatório, apenas ensejando a possibilidade de uma contratação por valor ainda mais interessante para o Poder Público.
33. Nada obstante, em que pese a inexistência de negociação no caso concreto, creio que tal ocorrência não tem o condão de tornar impertinente o valor da proposta vencedora, mesmo porque ela se encontrava abaixo do preço referencial, sendo suficiente, a meu ver, que seja dada ciência à entidade acerca do dever de negociação.
3.7.2. Ademais, verifica-se que a proposta vencedora no Pregão 9/2014 foi a oitava a ser chamada pelo pregoeiro, tendo sido aceitas propostas de menor valor, conforme instrução preliminar (peça 14, p.7) , cujas empresas foram desclassificadas ou inabilitadas por outros critérios, como os de desatendimento de qualificação técnica ou da inobservância de percentuais previstos na CCT.
3.7.3. Dessa forma, considerando a linha de entendimento que vem predominando no TCU, propõe-se dar ciência ao órgão que, mesmo nos casos em que o valor da proposta seja inferior ao valor orçado, se estabeleça efetiva negociação junto à licitante vencedora do pregão, considerando o princípio da indisponibilidade do interesse público, visando obter melhor proposta de preços, conforme fundamentos dos Acórdãos 3.037/2009 e 694/2014, ambos do Plenário do TCU.
Voto
 (...) 
Ademais, a impropriedade consistente na ausência de negociação do preço ofertado pela licitante vencedora contraria o princípio da indisponibilidade do interesse público e a jurisprudência do TCU, devendo ser extirpada das licitações futuras do Ministério da Justiça.
 (...) 
Acórdão
 (...) 
9.4. dar ciência à Subsecretaria de Planejamento, Orçamento e Administração do Ministério da Justiça, com fundamento no art. 7º da Resolução - TCU 265/2014, sobre a ausência de negociação com o licitante vencedor, visando obter melhor proposta de preços, identificada no Pregão Eletrônico 9/2014, dado que essa providência deve ser tomada mesmo em situação na qual o valor da proposta seja inferior ao valor orçado pelo órgão licitante, considerando o princípio da indisponibilidade do interesse público e o disposto no art. 24, § 8º, do Decreto 5.450/2005, com a interpretação dada pelo TCU mediante os Acórdãos 3.037/2009 e 694/2014, ambos do Plenário, com vistas à adoção de controles internos que mitiguem a possibilidade de ocorrência de outras situações semelhantes;
50.	Em vista do exposto, consideramos que o órgão licitante não logrou esclarecer este ponto da oitiva prévia e propomos que seja dada ciência ao Distrito Sanitário Especial de Saúde Indígena - Parintins sobre a ausência de negociação com o licitante vencedor, visando obter melhor proposta de preços, identificada no Pregão Eletrônico 129/2019, dado que essa providência deve ser tomada mesmo em situação na qual o valor da proposta seja inferior ao valor orçado pelo órgão licitante, considerando o princípio da indisponibilidade do interesse público e o disposto no art. 24, § 8º, do Decreto 5.450/2005, com a interpretação dada pelo TCU mediante os Acórdãos 3.037/2009 e 694/2014, ambos do Plenário, com vistas à adoção de controles internos que mitiguem a possibilidade de ocorrência de outras situações semelhantes.
Item "a.1" da diligência: certidões e/ou comprovantes obtidos em funcionalidade do Cadastramento Unificado de Fornecedores (Sicaf) utilizados na comprovação de sanções aplicadas pela Administração Pública à sociedade empresarial Fonseca e Telles Pinturas em Geral Eireli CNPJ 16.972.514/0001-49;
Manifestação do órgão/entidade:
51.	O Distrito Sanitário Especial de Saúde Indígena - Parintins enviou a seguinte documentação: 
	a) cadastros no Sicaf da empresa Fonseca e Telles Pinturas em Geral Eireli, emitidos em 29/8/2019 e 29/10/2019 (peças 31-32) ;
	b) Relatórios de Ocorrências Impeditivas de Licitar no Sicaf da empresa Fonseca e Telles Pinturas em Geral Eireli, emitidos em 29/8/2019 e 29/10/2019 (peças 20-23) ; e
	c) Relatório de Ocorrências no Sicaf da empresa Fonseca e Telles Pinturas em Geral Eireli, emitido em 29/10/2019 (peça 22) .
Análise:
52.	Consideramos atendido este item da diligência.
Item "a.2" da diligência: certidões e/ou comprovantes obtidos em funcionalidade do Cadastramento Unificado de Fornecedores (Sicaf) utilizados na comprovação de sanções aplicadas pela Administração Pública à sociedade empresarial Fenix Consultoria Administração e Serviços Eireli CNPJ 22.627.676/0001-42;
Manifestação do órgão/entidade:
53.	O Distrito Sanitário Especial de Saúde Indígena - Parintins enviou a seguinte documentação:
	a) cadastro no Sicaf da empresa Fenix Consultoria Administração e Serviços Eireli, emitido em 29/10/2019 (peça 30) ;
	b) Relatório de Ocorrências no Sicaf da empresa Fenix Consultoria Administração e Serviços Eireli, emitido em 29/10/2019 (peça 24) ; e
	c) Relatório de Ocorrências Impeditivas de Licitar no Sicaf da empresa Fonseca e Telles Pinturas em Geral Eireli, emitido em 29/8/2019, onde consta o vínculo com a empresa Fenix Consultoria Administração e Serviços Eireli (peça 23) .
Análise:
54.	Consideramos atendido este item da diligência.
Item "a.3" da diligência: certidões e/ou comprovantes obtidos em funcionalidade do Cadastramento Unificado de Fornecedores (Sicaf) utilizados na comprovação de sanções aplicadas pela Administração Pública a Carlos Antonio Pereira da Silva CPF XXX.750.057-XX;
Manifestação do órgão/entidade:
55.	O Distrito Sanitário Especial de Saúde Indígena - Parintins enviou o Relatório de Ocorrências Impeditivas de Licitar no Sicaf da empresa Fonseca e Telles Pinturas em Geral Eireli, emitido em 29/8/2019, onde consta o CPF XXX.750.057-XX, do Sr. Carlos Antonio Pereira da Silva, como tendo vínculo tanto com a empresa Fonseca e Telles Pinturas em Geral Eireli  quanto com a empresa Fenix Consultoria Administração e Serviços Eireli (peça 23) .
Análise:
56.	Consideramos atendido este item da diligência.
Item "b" da diligência: demais informações que julgar necessárias.
Manifestação do órgão/entidade:
57.	Ao final de sua manifestação, o Distrito Sanitário Especial de Saúde Indígena - Parintins acrescentou (peça 41, p. 11-12) :
DA CONTRATAÇÃO
Cumpre informar que o Distrito Sanitário Especial Indígena de Parintins, diante da necessidade e por se tratar de um serviço que é essencial ao funcionamento das atividades do órgão principalmente nas Casas de Assistência à Saúde Indígena - CASAI que hospeda e trata de pacientes em recuperação, que logo após a homologação e os trâmites legais do processo foi assinado o contrato nº 22/2019 referente ao Pregão nº 12/2019 Processo nº 25040.000382/2016-00 (SEI) , para operação por 12 meses.
DAS CONSIDERAÇÕES FINAIS
Excelência diante dos fatos e de direitos apresentados, ficamos a inteira disposição para dirimir qualquer dúvida, caso surja no decorrer do processo informamos o nome de PAULO FONSECA - SIAPE: 476739 - Auxiliar de Saneamento, que está na função de pregoeiro.
Análise:
58.	Diante de todo o exposto, os elementos constantes dos autos permitem, desde já, a avaliação quanto ao mérito da presente representação como parcialmente procedente.
59.	Serão propostas, portanto, determinação e ciência, na forma descrita nesta instrução.

	F. Impacto dos Encaminhamentos Propostos

	Haverá impacto relevante no órgão e/ou na sociedade, decorrente dos encaminhamentos propostos?
	Sim

	Análise:
60.	A determinação, embora não necessariamente demande a tomada de providências imediatas pela unidade jurisdicionada, tem como objetivo que o órgão se abstenha de promover a eventual prorrogação do contrato público resultante do Pregão Eletrônico 12/2019, passando a, previamente, promover o novo procedimento licitatório para a devida substituição do referido contrato sem as falhas ora suscitadas nestes autos sobre o presente certame.

	G. Pedido de Ingresso aos Autos e de Sustentação Oral

	Há pedido de ingresso aos autos?
	Não

	Há pedido de sustentação oral?
	Não

	H. Processos Conexos e Apensos

	Há processos conexos noticiando possíveis irregularidades na contratação ora em análise?
	Não

	Há processos apensos?
	Não

	I. Proposta de Encaminhamento

	61.	Em virtude do exposto, propõe-se:
61.1.	conhecer da representação, satisfeitos os requisitos de admissibilidade constantes no art. 113, § 1º, da Lei 8.666/1993, c/c os arts. 235 e 237, VII, do Regimento Interno deste Tribunal, e no art. 103, § 1º, da Resolução - TCU 259/2014;
61.2.	no mérito, com fundamento no art. 276, § 6º, do Regimento Interno deste Tribunal, considerar a presente representação parcialmente procedente;
61.3.	considerar prejudicado o pedido de concessão de medida cautelar formulado pelo representante, por perda do seu objeto em razão da proposição de mérito;
61.4.	determinar ao Distrito Sanitário Especial Indígena - Parintins, com fundamento no art. 250, inciso II, do Regimento Interno/TCU, que adote as seguintes medidas:
	a) abstenha-se de promover a eventual prorrogação do Contrato 22/2019, assinado em 25/9/2019 com a empresa Aptus Terceirizações Eireli (CNPJ 05.332.859/0001-11) , resultante do Pregão Eletrônico 12/2019, em virtude das seguintes falhas verificadas na condução do certame, passando a, previamente, promover o novo procedimento licitatório para a devida substituição do referido contrato sem as falhas ora suscitadas nestes autos sobre o presente certame, garantindo o necessário respeito, assim, ao princípio da indisponibilidade administrativa do interesse público:
	a.1) recusa de proposta de licitante com base na existência de ocorrências impeditivas indiretas de licitar constantes do cadastro da empresa no Sicaf, em desacordo com o entendimento constante dos Acórdão 2218/2011-TCU-Primeira Câmara e 1.831/2014-TCU-Plenário, ou seja, sem que houvesse elementos adicionais suficientes para caracterizar possível tentativa de burla à penalidade de inidoneidade e de impedimento de contratar ou licitar com a Administração Pública, por intermédio de constituição de outra sociedade empresarial, pertencente aos mesmos sócios e que atue na mesma área;
	a.2) desclassificação de proposta de licitante com base na existência de ocorrências impeditivas indiretas de licitar constantes do cadastro da empresa no Sicaf, sem que o fornecedor fosse previamente convocado para se manifestar, em desacordo com o que prevê art. 29 da Instrução Normativa Seges/MPDG 3/2018, de 26/4/2018;
	b) informe o TCU sobre as providências adotadas para o efetivo cumprimento da determinação constante do item anterior, no prazo de 60 (sessenta) dias contados a partir da ciência desta deliberação;
61.5.	dar ciência ao Distrito Sanitário Especial Indígena - Parintins, com fundamento no art. 7º da Resolução - TCU 265/2014, sobre as seguintes impropriedades/falhas, identificadas no Pregão Eletrônico 12/2019, para que sejam adotadas medidas internas com vistas à prevenção de ocorrência de outras semelhantes:
	a) ausência de negociação com o licitante vencedor, visando obter melhor proposta de preços, dado que essa providência deve ser tomada mesmo em situação na qual o valor da proposta seja inferior ao valor orçado pelo órgão licitante, considerando o princípio da indisponibilidade do interesse público e o disposto no art. 24, § 8º, do Decreto 5.450/2005, com a interpretação dada pelo TCU mediante os Acórdãos 3.037/2009 e 694/2014, ambos do Plenário;
61.6.	informar ao Distrito Sanitário Especial Indígena - Parintins e ao representante que o conteúdo da deliberação que vier a ser proferida poderá ser consultado no endereço www.tcu.gov.br/acordaos; e 
61.7.	arquivar os presentes autos, nos termos do art. 169, V, do Regimento Interno/TCU, sem prejuízo de que a Selog monitore a determinação supra.

D'Jeniffer Francisco da Penha (OAB/RJ 204.583), representando Fonseca e Telles Pinturas em Geral Eireli.

Não atuou.

REPRESENTAÇÃO. SOLICITAÇÃO PARA ADOÇÃO DE MEDIDA CAUTELAR. PREGÃO ELETRÔNICO. SERVIÇOS CONTINUADOS DE LIMPEZA, CONSERVAÇÃO E HIGIENIZAÇÃO. INABILITAÇÃO DA REPRESENTANTE. FALHAS COMETIDAS PELO PREGOEIRO. PRESTAÇÃO EM CURSO. PERICULUM IN MORA REVERSO. GRAVIDADE INSUFICIENTE PARA PROVOCAR PUNIÇÃO DO PREGOEIRO, EXTINÇÃO ANTECIPADA DO CONTRATO OU PROIBIÇÃO A PRORROGAÇÕES. CONHECIMENTO. PROCEDÊNCIA PARCIAL. CIÊNCIA.

REPRESENTAÇÃO (REPR)

Secretaria de Controle Externo de Aquisições Logísticas (Selog).

Cuidam os autos de representação formulada pela empresa Fonseca e Telles Pinturas em Geral Eirelli, com solicitação de adoção de medida cautelar, versando sobre possíveis irregularidades praticadas no âmbito do Pregão Eletrônico 12/2019, do tipo menor preço global, promovido pelo Distrito Sanitário Especial Indígena Parintins (DSEI/Parintins) .
A licitação teve por objeto a contratação de serviços de limpeza, conservação e higienização, com fornecimento de mão de obra e todos os materiais e equipamentos necessários, a serem executados nos prédios pertencentes ao DSEI/Parintins, com custo estimado de R$ 560.147,76.
O certame foi realizado entre 29/8/2019 e 2/9/2019, com a participação de trinta licitantes (peça 8, p. 92-128) . 
A proposta da representante, no valor de R$ 485.916,66, foi recusada em razão de "ocorrência impeditiva indireta" e porque apresentava preços em desacordo com o que estabelecia o edital (peça 8, p. 96) .
A proposta da JF Tecnologia Ltda., no valor de R$ 488.817,96, também foi recusada, sob o fundamento de inexequibilidade (peça 8, p. 96) , o que veio a ser reconhecido pela própria licitante, que não teria atentado para a necessidade de inclusão do custo do adicional de insalubridade.
Em resposta ao recurso interposto pela Fonseca e Telles, o pregoeiro afirmou que comprovam a ligação entre a Fonseca e Telles e a Fênix: o "documento de justificativa", apresentado pela Fonseca e Telles no curso do Pregão Eletrônico 12/2019, subscrito por Carlos Antônio Pereira da Silva, integrante do quadro societário de ambas as sociedades, e os atestados de capacidade técnica e contrato relativos a serviços prestados pela primeira à segunda. Informou, ainda, que a empresa infringiu o edital ao apresentar preço maior que o estimado para o "item 10".
Foi declarada vencedora a terceira menor proposta, apresentada por Aptus Terceirizações Eireli, no valor de R$ 514.386,80. O certame foi homologado em 17/9/2019 (peça 8, p. 88-91) e o Contrato 22/2019 foi assinado em 25/9/2019
O representante alega que sua inabilitação foi indevida porque, na data do certame, não estava impedida de licitar (peça 1, p. 3) . 
Informa que Carlos Antônio Pereira da Silva fundou a Fênix em 1/5/2015, comprou a Fonseca e Telles em 12/4/2018 e a vendeu em 21/11/2018, para Cláudio Cordeiro Gomes, atual proprietário, que não possui nenhum parentesco com o primeiro (peça 1, p. 4) . 
Segundo ela, o "documento de justificativa", referido pelo pregoeiro, foi emitido em 26/9/2018, portanto, antes da venda da empresa por Carlos Antônio Pereira da Silva, e anexado por engano aos documentos entregues ao órgão licitante (peça 1, p. 4) .
Esclarece que a Fênix celebrou contrato de prestação de serviços com a Fonseca e Telles em 1/6/2015 (peça 1, p. 4) . 
Queixa-se da não concessão, pelo pregoeiro, de oportunidade para que adequasse seus preços ou demonstrasse a exequibilidade de sua proposta (peça 1, p. 7-9) . 
Na resposta à oitiva promovida pela unidade instrutiva, o Coordenador do DSEI/Parintins informa que o Sicaf apresentou alerta de que o CNPJ da Fonseca e Telles estava associado ao CPF de Carlos Antônio Pereira da Silva, que estaria com declaração de inidoneidade vigente, aplicada pelo TCU, relacionada com a empresa Fênix. Em meio à documentação apresentada pela licitante, o pregoeiro identificou declaração a respeito de faturamento assinada, justamente, por Carlos Antônio Pereira da Silva. Também reforçou a percepção de ligação entre as empresas o fato de que o único atestado de capacidade técnica apresentado fora emitido pela Fênix. 
O pregoeiro verificou, ainda, que a licitante indicou, na "Declaração de Contratos Firmados", contrato celebrado no período em que estava impedida de licitar e contratar com a Administração. 
Por considerar a documentação apresentada pela licitante eivada de contradições e com veracidade duvidosa, o pregoeiro teria concluído que a participação da Fonseca e Telles representava burla à penalidade de inidoneidade aplicada pelo TCU à Fênix Consultoria Administração e Serviços Eireli.
Informa que, no recurso apresentado ao DSEI/Parintis, a Fonseca e Telles não se contrapôs ao impedimento indireto de licitar nem informou sobre a compra e venda da empresa, limitando-se a afirmar que não estava impedida de licitar e contratar.
Esclarece que o pregoeiro não conferiu oportunidade para que a ora representante demonstrasse a correção de seus preços por temer que a contratação acabasse por causar prejuízos à Administração, haja vista que proposta de valor mais alto, apresentada pela segunda colocada, havia se mostrado inexequível, bem assim que a Fonseca e Telles era contumaz descumpridora de contratos.
Na instrução final de mérito peça 50, a Secretaria de Controle Externo de Aquisições Logísticas (Selog) demonstra que, conquanto à época do certame Carlos Antônio Pereira da Silva não mais integrasse o quadro societário de nenhuma das duas empresas, existem fortes vínculos familiares entre a Fonseca e Telles e a Fênix: sócios de uma e outra empresas são irmãos e residem no mesmo endereço, que também é o endereço da segunda empresa. 
Registra a unidade técnica, que, ainda que incontestáveis, tais vínculos não eram de conhecimento do pregoeiro e, mesmo que o fossem, não bastariam para caracterizar burla a penalidade aplicada à Fênix.
Sopesando que o contrato decorrente do Pregão Eletrônico 12/2019 está em execução e que a interrupção do serviço causaria prejuízo ao órgão, a Selog sugere que seja determinado ao DSEI/Parintins que se abstenha de promover a prorrogação do Contrato 22/2019. 
Feita essa breve síntese dos fatos, passo a decidir.
Conheço da representação, nos termos do art. 237, inciso VI, do RI/TCU.
O "documento de justificativa" subscrito por Carlos Antônio Pereira da Silva foi emitido em 26/9/2018, antes que se afastasse do quadro societário da Fonseca e Telles. Por ocasião do certame em tela e da aplicação da sanção pelo TCU à Fênix, ele já não fazia parte de nenhuma das duas empresas. Por isso, tal documento não é apto a comprovar a existência de ligação entre as empresas, muito menos de burla à sanção.
A unidade instrutiva mostra que há fortes vínculos familiares entre a Fonseca e Telles e a Fênix. Os atestados de capacidade técnica relativos a serviços prestados pela primeira à segunda também reforçam a percepção de vínculo entre as duas sociedades. 
Ainda que contundentes, tais indícios não permitem concluir que a Fonseca e Teles participou do Pregão Eletrônico 12/2019 para burlar a sanção inabilitação aplicada à Fênix. Isso porque as sociedades foram fundadas e passaram a apresentar o atual quadro societário antes da aplicação da sanção pelo TCU. Além disso, não há informações de transferência de acervo técnico entre as duas sociedades após a Fênix ser impedida a participar de licitações públicas. 
Em outros termos, ainda que haja fortes vínculos entre as duas sociedades empresárias, não há como afirmar, mediante os elementos constantes dos autos, que houve fraude à sanção aplicada à Fênix, a justificar a inabilitação da representante no Pregão Eletrônico 12/2019.
Como mencionado, o pregoeiro também apresentou como justificativa para a recusa da proposta apresentada pela Fonseca e Telles, o fato de sua proposta apresentar, para o "item 10", valor superior ao fixado no edital (R$ 5.676,00, em vez de R$ 5.185,80) . 
Tendo em vista que os demais itens e o valor total do grupo estivessem abaixo dos respectivos valores estimados, cabia ao pregoeiro, antes de desclassificar a proposta, negociar com a empresa a redução do valor deste item.
Por essas razões, concluo que não havia motivos para a inabilitação da representante. 
Ainda que não possua dúvidas quanto ao cometimento de equívoco do pregoeiro, não identifico má-fé na sua atuação, mas excesso de zelo. O Sicaf emitira alerta automático de ocorrência impeditiva, indicando vínculo entre a licitante Fonseca e Telles, que até um dia antes cumpria sanção de inidoneidade por descumprimento contratual, aplicada pela Universidade Federal do Rio de Janeiro, e a empresa Fênix, impedida de licitar por força de sanção imposta pelo TCU. Isso associado ao fato de que a proposta apresentada pela Fonseca e Telles era inferior à que a segunda colocada admitira ser inexequível teriam induzido o servidor a procurar evitar a consumação de contratação que se aparentava contrária aos interesses do órgão em que atuava.
Nas circunstâncias específicas destes autos, considero que os erros praticados pelo pregoeiro não se revestem de gravidade suficiente para resultarem em punições nem em determinação para extinção antecipada de contrato em execução, sendo suficiente, para prevenção de ocorrências semelhantes, dar ciência ao DSEI/Parintins a respeito das irregularidades identificadas.
As competências conferidas ao Tribunal pelo art. 71 da CF/1988 e pelo art. 113, § 1º, da Lei 8.666/1993 não estão direcionados à proteção de interesses particulares, mas à tutela do interesse público. Por isso, somente se deve embargar a execução de contratos em razão vícios na licitação nos casos em que tais vícios caracterizem ofensas suficientemente graves a bens jurídicos tutelados pela legislação. 
No caso destes autos, não há indícios de favorecimento a licitante, comprometimento à competitividade do certame nem de contratação desvantajosa. O valor contratado é inferior ao estimado e foi definido no bojo de certame bastante disputado, que contou com a participação de nada menos que trinta licitantes. 
Não há como afirmar, desde logo, que a prorrogação do contrato contraria o interesse público. Trata-se de questão a ser avaliada e decidida, fundamentadamente, pelo DSEI/Parintins, por ocasião do término de cada ano de contrato, tendo em vista os preços então praticados pelo mercado e a qualidade do serviço prestado pela contratada, nos termos do art. 57 da Lei 8.666/1993.
Pelo exposto, em anuência parcial ao proposto na instrução transcrita no relatório, cujos fundamentos incorporo às minhas razões de decidir, à exceção da parte em que alude à não prorrogação do contrato (itens 35, 43, 60, e 61.4. "a") , considero a representação parcialmente procedente e prejudicado o pedido de adoção de medida cautelar, por perda de objeto em razão da apreciação do mérito.
Com essas considerações, voto no sentido de que o Tribunal adote o acórdão que submeto à deliberação deste Colegiado.
TCU, Sala das Sessões Ministro Luciano Brandão Alves de Souza, em 28 de janeiro de 2020.
WALTON ALENCAR RODRIGUES 
Relator